【裁判字號】    98,訴,429
【裁判日期】    981030
【裁判案由】    分割共有物
【裁判全文】
臺灣雲林地方法院民事判決               98年度訴字第429號
原      告  Ｂ○○
                      號5樓
被      告  未○○
            丑○○
                      號
            地○○
兼  上一人
訴訟代理人  天○○
被      告  午○○
            Ａ○○○
            Ｄ○○
                      3號8樓.
            酉○○
                      弄5號
            卯○○
            宙○○
                      5號
兼  上一人
訴訟代理人  玄○○
                      樓
被      告  Ｇ○○
            Ｆ○○
            宇○○
            亥○○
                      號5樓之.
            巳○○
                      1號2樓.
            戌○○
                      3樓
            Ｃ○○
          （以上三人為陳國和之.
            辰○○
            寅○○
            申○○
            子○○○
            壬○○○
                      號
            Ｅ○○
                      之3號
            黃○
                      樓
            甲○○
                      2樓
            戊○○
                      巷1弄5.
            丁○○
                      巷1弄5.
            乙○○
                      號2樓
            丙○○
                      巷1弄5.
            庚○○
                      號
            辛○○
            Ｈ○○○
            己○○
            癸○
上列當事人間請求分割共有物事件，本院於民國98年10月20日言
詞辯論終結，判決如下：
    主  文
被告地○○、天○○、午○○、Ａ○○○、酉○○、卯○○、宙
○○、玄○○應協同原告向雲林縣斗六地政事務所辦理將坐落雲
林縣古坑鄉○○○段四八八地號土地面積更正，將該地面積由一
一四九平方公尺更正為一一一六平方公尺。
被告地○○、天○○、午○○、Ａ○○○、酉○○、卯○○、宙
○○、玄○○應協同原告向雲林縣斗六地政事務所辦理將坐落雲
林縣古坑鄉○○○段四八九地號土地面積更正，將該地面積由一
八九一平方公尺更正為一八四二平方公尺。
被告巳○○、戌○○、Ｃ○○應就彼等之被繼承人陳國和所遺坐
落雲林縣古坑鄉○○○段四八七地號土地面積二八九０平方公尺
應有部分七二分之一，辦理繼承登記。。
兩造共有坐落雲林縣古坑鄉○○○段四八七、四八八、四八九號
土地，按下列方法（即雲林縣斗六地政事務所民國九十八年九月
二十八日土地複丈結果圖說所示方案）分割：
(一)符號Ａ部分面積三八三平方公尺分歸被告丑○○取得。
(二)符號Ｂ部分面積三八三平方公尺分歸被告辰○○、寅○○共同
  取得，並按應有部分各二分之一之比例保持共有。
(三)符號Ｃ部分面積三八三平方公尺分歸被告Ｄ○○取得。
(四)符號Ｄ1 部分面積一三五平方公尺、Ｄ2 部分面積一七八平方
  公尺、Ｄ3 部分面積四二平方公尺（合計面積三五五平方公尺
  ）分歸原告Ｂ○○取得。
(五)符號Ｅ1 部分面積三九六平方公尺、Ｅ2 部分面積四九平方公
  尺（合計面積四四五平方公尺）  分歸被告午○○取得。
(六)符號Ｆ1 部分面積二九五平方公尺、Ｆ2 部分面積二六平方公
  尺（合計面積三二一平方公尺）分歸被告卯○○取得。
(七)符號Ｇ1 部分面積二四七平方公尺、Ｇ2 部分面積七四平方公
  尺（合計面積三二一平方公尺）分歸被告酉○○取得。
(八)符號Ｈ部分面積四０九平方公尺分歸被告未○○取得。
(九)符號Ｉ部分面積一一三平方公尺分歸被告申○○取得。
(十)符號Ｊ部分面積三一三平方公尺分歸被告子○○○、壬○○○
  、Ｅ○○、黃○、甲○○、戊○○、丁○○、乙○○、丙○○
  、庚○○、辛○○、癸○、Ｈ○○○、己○○共同取得，並保
  持公同共有。。
(十一)符號Ｋ部分面積一０四平方公尺分歸被告宇○○、亥○○、巳
  ○○、戌○○、Ｃ○○共同取得，並按宇○○、亥○○應有部
  分各三分之一；巳○○、戌○○、Ｃ○○公同共有應有部分三
  分之一之比例保持共有。
(十二)符號Ｌ1 部分面積一六六平方公尺、Ｌ2 部分面積二四一平方
  公尺（合計面積四０七平方公尺）分歸被告Ａ○○○取得。
(十三)符號Ｍ部分面積三五五平方公尺分歸被告玄○○、宙○○共同
  取得，並按應有部分各二分之一之比例保持共有。
(十四)符號Ｎ部分面積三五五平方公尺分歸被告地○○取得。
(十五)符號Ｏ部分面積三五五平方公尺分歸被告天○○取得。
(十六)符號Ｐ部分面積六五平方公尺分歸被告Ｇ○○、Ｆ○○共同取
  得，並按應有部分各二分之一之比例保持共有。
(十七)符號Ｑ1 部分面積四三六平方公尺由坐落雲林縣古坑鄉○○○
  段四八七號土地之原共有人按原應有部分比例保持共有。符號
  Ｑ2 部分面積三四五平方公尺由坐落雲林縣古坑鄉○○○段四
  八九號土地之原共有人按原應有部分比例保持共有。
訴訟費用由兩造按於各筆土地原應有部分換算面積合計數占更正
後三筆土地合計面積之比例分擔。
    事  實
甲、原告方面：
一、聲明：求為判決如主文所示。
二、陳述：
  (一)坐落雲林縣古坑鄉○○○段488 地號、489 地號土地，依土
    地登記謄本記載面積分別為1149平方公尺、1891平方公尺，
    因申請辦理分割，經雲林縣斗六地政事務所測量結果，實際
    面積分別只有1116平方公尺、1842平方公尺，依地籍測量實
    施規則第232 條規定，需由全體共有人協同辦理面積更正，
    將488 號土地面積由1149平方公尺更正為1116平方公尺、及
    將489 號土地面積由1891平方公尺更正為1842平方公尺，始
    能辦理分割。爰併請求判命共有人協同辦理面積更正登記，
    再為分割。
  (二)坐落雲林縣古坑鄉○○○段487 號、488 號、489 號土地，
    均編定為鄉村區乙種建築用地，係兩造所共有，其中488 號
    、489 號土地之共有人完全相同，該二地與同段487 號土地
    之共有人則部分相同，各共有人之應有部分如土地登記謄本
    所載。
  (三)被告巳○○、戌○○、Ｃ○○之應有部分係自被繼承人陳國
    和繼承而來，被繼承人陳國和於民國（下同）90年間仙逝，
    有戶籍謄本及繼承系統表可稽，被告巳○○、戌○○、Ｃ○○均未就被繼承人陳國和所遺前揭487 號土地應有部分辦理
    繼承登記，需辦理繼承登記後，方能辦理分割，爰併請求判
    命繼承人先行辦理繼承登記，再為分割。
  (四)兩造間就上揭土地未有不分割之特約，亦無因物之使用目的
    不能分割之情形，因無法協議分割，為此訴請被告協同辦理
    面積更正登記後依雲林縣斗六地政事務所98年9 月28日土地
    複丈成果圖（以下簡稱附圖）所示方案分割。
三、證據：提出前揭土地登記謄本與地籍圖謄本、繼承人與被繼
    承人戶籍謄本、繼承系統表等件為證，並聲請本院函囑雲林
    縣斗六地政事務所派員會同履勘現場及測量後製作分割方案
    圖。
乙、被告方面：
一、被告申○○未於言詞辯論期日到場，據其以前到場稱：
    本件分割土地私設之巷道已超過40公尺以上，且為單向出口
    ，依臺灣省建築管理規則第5 條之規定，其所得分配之部分
    應面臨之巷道勢必需有6 公尺寬度，為讓土地有效利用，請
    求將其應分得部分劃分於面臨六公尺巷道之位置，而不要面
    臨僅二公尺餘寬度之既成巷道。
二、被告未○○、丑○○、天○○、地○○、午○○、Ａ○○○
    、玄○○、宙○○、癸○部分於本院98年10月20日言詞辯論
    期日到庭均表示同意按照附圖所示方案分割。（法院按：即
    本判決所採分割方案）
三、其餘被告均未於言詞辯論期日到場，亦未提出書狀作何聲明
    或陳述。
    理    由
一、被告Ｄ○○、酉○○、卯○○、Ｇ○○、Ｆ○○、宇○○、
    亥○○、巳○○、戌○○、Ｃ○○、辰○○、寅○○、申○○、子○○○、壬○○○、Ｅ○○、黃○、甲○○、戊○○
    、丁○○、乙○○、丙○○、庚○○、辛○○、Ｈ○○○、
    己○○經合法通知，均未於言詞辯論期日到場，核無民事訴
    訟法第386 條各款所列情形，爰依原告之聲請，由其一造辯
    論而為判決。
二、按各共有人除因物之使用目的不能分割，或契約定有不分割
    之期限者外，得隨時請求分割共有物；共有人相同之數不動
    產，除法令另有規定外，共有人得請求合併分割；共有人部
    分相同之相鄰數不動產，各該不動產均具應有部分之共有人
    ，經各不動產應有部分過半數共有人之同意，得適用前項規
    定，請求合併分割。但法院認合併分割為不適當者，仍分別
    分割之，民法第823 條第1 項、第824 條第5 項、第6 項分
    別定有明文。本件原告主張坐落雲林縣古坑鄉○○○段487
    地號、488 地號、489 地號建地面積分別為2890平方公尺、
    1116平方公尺、1842平方公尺（下稱系爭3 筆土地），為兩
    造共有，各共有人之應有部分如土地登記謄本所載，兩造間
    就系爭3 筆土地並無因物之使用目的不能分割或約定不分割
    之情形，但不能協議分割等情，已據其提出與所述相符之系
    爭3 筆土地登記謄本及地籍圖謄本、戶籍謄本、繼承系統表
    等件為證，並為到庭被告所不爭執，堪認原告之主張為可信
    。又系爭3 筆土地相鄰，其於三筆土地均具應有部分之共有
    人，亦經系爭3 筆土地各應有部分過半數共有人之同意合併
    分割，有系爭3 筆土地各該共有人出具之同意書在卷可稽，
    依上開規定，系爭3 筆土地自得合併分割，且合併分割利於
    土地之集中使用，對共有人均屬有利，從而，原告請求判決
    就系爭3 筆土地原物合併分割，於法有據，應予准許。
三、就系爭3 筆土地整體之地形而言，不算方正，屬長條形，在
    487 號土地上有一條寬度僅二公尺餘之既成巷道，且大部分
    土地上都有共有人搭蓋建築物居住使用，故本院請雲林縣斗
    六地政事務所之測量人員於製作分割方案時將各共有人目前
    使用的位置儘量分配給現在之占有人，以減少拆除建物的損
    失（但仍不可能與目前使用的位置完全一致）。又因系爭3
    筆土地合計面積比較大，靠內側的土地及建築物均未直接面
    臨該既成道路，且該既成道路之寬度亦不便通行，無可避免
    要在系爭3 筆土地中間再開闢一條私設道路，而多數共有人
    也都同意在系爭3 筆土地中間開闢一條六公尺寬之私設道路
    ，故本院亦請雲林縣斗六地政事務所之測量人員於製作分割
    方案時按共有人之共識劃出私設道路，以解決通行的問題。
四、本院斟酌系爭3 筆土地之地目為建地、各共有人之意願、共
    有人於系爭3 筆土地上使用之情況，並審酌兩造共有人於分
    割後可儘量發揮土地利用目的，分割後各共有人取得土地價
    值是否相當等一切情狀，認以判決附圖所示之分割方法，為
    適當之分割方案。從而，原告訴請依附圖所示之方法分割，
    符合各共有人利益平衡原則，尚無不合理之處，爰依法判決
    如主文所示。但雲林縣斗六地政事務所將附圖及表符號Ｂ部
    分分給陳高貫世、辰○○、寅○○、陳麗惠、陳淑麗5 人共
    有部分，應更正為由辰○○、寅○○共同取得，並按應有部
    分各二分之一之比例保持共有。此外，陳國和部分應更正為
    其繼承人巳○○、戌○○、Ｃ○○三人，方符合最新土地登
    記謄本之記載及真正之權利歸屬狀況（此一說明應認已更正
    該附表）。
五、又系爭488 號、489 號土地依土地登記謄本記載之面積分別
    為1149平方公尺、1891平方公尺，但經雲林縣斗六地政事務
    所測量結果，實算面積分別只有1116平方公尺、1842平方公
    尺，有附圖在卷可憑，依地籍測量實施規則第232 條規定，
    需由全體共有人協同辦理面積更正，始能辦理分割。則原告
    於本件訴訟中一併請求該二筆土地之共有人協同向雲林縣斗
    六地政事務所申請分別將488 號土地面積由1149平方公尺更
    正為1116平方公尺、將489 號土地面積由1891平方公尺更正
    為1842平方公尺，再辦理分割，不但符合訴訟經濟原則，且
    非如此不足以達到民法第823 條第1 項明文規定之立法目的
    ，自應併予准許。
六、再者，分割共有物，性質上為處分行為，依民法第759 條規
    定，共有不動產之共有人中有人死亡時，於其繼承人未為繼
    承登記以前，固不得分割共有物。惟原告因被告巳○○、戌
    ○○、Ｃ○○就系爭土地尚未辦理繼承登記，依法不得為物
    權之處分，而於本件訴訟中，請求被告巳○○、戌○○、Ｃ
    ○○辦理繼承登記，並合併對被告巳○○、戌○○、Ｃ○○
    為分割共有物之請求，不但符合訴訟經濟原則，且與民法第
    759 條及強制執行法第130 條規定之旨趣無違，亦應併予准
    許。
七、本件係因分割共有物而涉訟，如由被告負擔全部訴訟費用，
    有失公平，故勝訴之原告亦應負擔一部分訴訟費用，爰命由
    兩造按於各筆土地原應有部分換面積合計數占更正後三筆土
    地合計面積之比例負擔，併予敘明。其中公同共有之共同繼
    承人間並應連帶負擔訴訟費用。其計算方法舉例：Ｂ○○於
    487 號土地應有部分72分之1 ，換算面積2890÷72＝40平方
    公尺。於488 號土地應有部分8 分之1 ，換算面積1116÷8
    ＝139.5 平方公尺。於489 號土地應有部分8 分之1 ，換算
    面積1842÷8 ＝230.25平方公尺。其於三筆土地合計面積為
    409.75平方公尺，四拾五入算410 平方公尺。而系爭三筆土
    地總面積為2890+1116+1842＝5848平方公尺。則Ｂ○○應負
    擔之訴訟費用比例為5848分之410 ，其餘共有人依此類推。
八、結論：原告之訴為有理由，依民事訴訟法第385 條第1 項前
    段、第78條、第85條第2項、第80條之1判決如主文。
中    華    民    國    98    年    10    月    30    日
                  民事第一庭    法  官  邱瑞裕
以上正本係照原本作成
如對本判決上訴，須於判決送達後20日內向本院提出上訴狀
中    華    民    國    98    年    10    月    30    日
                                書記官  賴成育


司法院資訊處製作；財團法人民間司法改革基金會備份。
